最高法院刑事判決　　　　　　九十六年度台上字第五一三二號
上　訴　人　丙○○
　　　　　　　　　　1809號
　　　　　　甲○○
　　　　　　乙○○
上 列一 人
選任辯護人　吳　闖律師
上列上訴人等因常業詐欺案件，不服台灣高等法院台中分院中華
民國九十五年十月五日第二審更審判決（九十五年度上更(一)字第
二三八號，起訴案號：台灣台中地方法院檢察署九十三年度偵字
第一六一八、九一五二、二五四一、八三０七、九八六三、一二
四三八號），提起上訴，本院判決如下：
    主  文
上訴駁回。
    理  由
按刑事訴訟法第三百七十七條規定，上訴於第三審法院，非以判
決違背法令為理由，不得為之。是提起第三審上訴，應以原判決
違背法令為理由，係屬法定要件。如果上訴理由狀並未依據卷內
訴訟資料，具體指摘原判決不適用何種法則或如何適用不當，或
所指摘原判決違法情事，顯與法律規定得為第三審上訴理由之違
法情形，不相適合時，均應認其上訴為違背法律上之程式，予以
駁回。本件上訴人丙○○上訴意旨略稱：(一)、詐欺犯為狀態犯，
故丙○○加入綽號「劉董」、「東哥」等詐欺集團之前，對該集
團所為之犯行，不應負共犯之責，且丙○○所購買之郵局帳戶、
銀行帳戶、行動電話門號、隨身碼等是否均賣予綽號「劉董」、
「東哥」為首之詐欺集團，或賣予該集團之後是否供為詐騙之用
，事涉丙○○之犯罪是否成立及刑之量定，原審未予調查，有依
法應於審判期日調查之證據未予調查之違背法令。(二)、丙○○並
非本案之首謀，且於原審已認罪以求自新，原判決仍量處較其他
同案被告為重之刑，復未於理由內予以說明，有判決理由不備之
情形等語。上訴人甲○○上訴意旨略稱：甲○○行為時尚在學中
，涉世未深，一時失慮，為犯罪集團所吸收利用，犯後深知悔悟
，坦承犯行，積極提供詐欺集團之資料，使警得偵辦追緝其他共
犯，原審於量刑時似未斟酌上述各情，判處有期徒刑二年十月，
似嫌過重，並有判決不備理由之情形等語。上訴人乙○○上訴意
旨略稱：(一)、依乙○○於警詢及原審之供述，其係於民國九十一
年十二月間至九十二年一至二月間偶而幫其同學甲○○領錢而已
，原判決對其是否能於短短三個月期間得知「劉董」、「東哥」
與甲○○等詐欺集團，係以犯詐欺為常業，並恃以維生，其與甲
○○及「劉董」等是否有犯意之聯絡，抑或只以助力幫助提款，
並非不能調查，竟未詳予調查，即論其與甲○○等有犯意聯絡之
共同正犯，顯有應於審判期日調查之證據未予調查之違背法令。
(二)、原判決事實欄記載：甲○○、乙○○……加入詐欺集團，負
責至台中縣、市自動提款機提領被害人轉帳匯入之贓款（時間九
十二年八月間起至九十三年一月間止）……等情，惟於理由內稱
：另查被告乙○○亦坦承自九十一年底、九十二年初起，參與詐
欺犯罪集團領取贓款之工作。然查原判決附表二所載被害人被害
時間係自九十二年八月起至九十三年一月間止，此外查無其他積
極明確之證據足以證明乙○○有原判決附表二所載被害人被害時
間外，尚有其他常業詐欺犯行等語。其事實記載與理由說明矛盾
，有判決理由矛盾之違法。(三)、原判決引原判決附表二所載被害
人蔡和益等人於警詢之指述，及共犯黃進隆、林伯塤、虎經綸、
翁億程、張智鈞、林賴數珠等人於警詢之供述，為乙○○有罪之
認定，惟彼等於偵查中供前、供後均未見具結，是否足以擔保其
證言之真實性？且被害人中馮衍燕曾聲請一審檢察官提起第二審
上訴；吳慶壽於原審曾到庭表示：扣案贓款，希望能發還給被害
人，家住台北不方便出庭，以後不要再傳訊等語，但皆未見在筆
錄內具結，依刑事訴訟法第一百五十八條之三規定，其證言不得
作為證據，原判決採為證據，有判決不適用法則之違法。(四)、乙
○○犯後坦承犯行，現有正當職業，並在大學夜間部就讀，犯罪
情節堪憫，請能為緩刑之宣告等語。
惟查原判決認定上訴人等有原判決事實欄所記載之犯行，係依憑
上訴人等之供述、如原判決附表二所載被害人蔡和益等四十二人
於警詢之指述、黃進隆、林伯塤、虎經綸、翁億程、張智鈞、林
賴數珠等人於警詢之供述、卷附提款錄影鏡頭、照片、歷史交易
清單、搜索票、搜索扣押筆錄、扣押物品目錄表、楊甄珍等如原
判決附表一所示之人頭帳戶開戶資料、交易往來明細、被害人等
所提供之匯款資料、蒐證照片、自動櫃員機交易明細單、查詢帳
戶最近交易資料、刑事案件報案三聯單、存簿影本、自動櫃員機
儲戶交易明細表、存款往來明細表、提款機提款照片及扣案如原
判決附表甲所示之物品等資料，予以綜合判斷，因而撤銷第一審
關於上訴人等部分之判決，改判論處上訴人等共同以意圖為自己
不法之所有，以詐術使人將本人之物交付為常業罪刑，已詳予說
明其所憑之證據及其認定之理由。所為論斷，均有卷存資料可資
覆按，從形式上觀察，並無所謂違背法令之情形。按原判決係綜
合上訴人等於原審及原審法院前審已坦承原判決事實所記載之犯
行，以及卷內相關資料，認定上訴人等有本件之犯行，並說明刑
法上所謂常業犯，係指反覆以同種類之行為為目的之社會活動之
職業性犯罪而言，至於犯罪所得之多寡，是否恃此犯罪為唯一之
謀生職業，則非所問。上訴人等與詐騙集團之其他成員，以原判
決附表二所示各種方式向全台各地之不特定人詐騙，丙○○負責
收購人頭帳戶、行動電話門號，再轉售該集團使用；甲○○、乙
○○則擔任提款工作，可自領取之贓款抽取百分之五之報酬，上
訴人等顯均係反覆以同種類行為為目的之社會活動之職業性犯罪
，均有恃此為生之意圖，自屬常業詐欺犯。又本案詐欺集團成員
，除上訴人等及黃進隆、張智鈞、林伯塤、虎經綸、翁億程與「
劉董」、「東哥」等成年人外，依被害人所述，尚有該集團其他
成員多人參與其中，縱上訴人等不見得認識該集團每個成員，然
按諸共同正犯之意思聯絡，原不以數人間直接發生者為限，即有
間接之聯絡者，亦包括在內。上訴人等與黃進隆、張智鈞、林伯
塤、虎經綸、翁億程及「劉董」、「東哥」暨該集團其他不詳姓
名成年人多人間，既有直接或間接之犯意聯絡與行為之分擔，自
應均論以共同正犯。因而論上訴人等共犯常業詐欺罪，於法自屬
有據。丙○○上訴意旨(一)及乙○○上訴意旨(一)，就原判決已有調
查說明之事項及原審證據取捨與判斷證據證明力之職權行使，漫
指其有應調查未調查及理由不備之違法，再為單純事實上之爭執
，難謂係適法上訴第三審之理由。原判決事實欄係記載認定甲○
○、乙○○加入詐欺集團，負責提領贓款之時間，係自九十二年
八月間起至九十三年一月間止，原判決附表二所載各被害人被害
時間亦係自九十二年八月間起至九十三年一月間止，期間相互契
合。而乙○○上訴意旨(二)所引述之原判決理由說明，乃在論述乙
○○自白其自九十一年底九十二年初起、甲○○自白其自九十一
年八、九月起，即參與詐欺犯罪集團領取贓款工作，但在原判決
附表二所載各被害人被害時間以外部分，查無證據足以證明彼等
有此部分犯行，自不能單憑其自白而論罪。該段理由說明與原判
決記載之事實，難謂有齟齬或矛盾之情形。原判決就其引用蔡和
益等被害人於警詢之指述及黃進隆等警詢中之供述為證據，已論
述說明當事人於言詞辯論終結前未對各該證據聲明異議，又未主
張彼等於警詢中之陳述有何非基於自由意志所為之情形，被害人
等係就一己被害事實而為陳述，黃進隆等之供述，並將自己陷於
不利之境，因認彼等陳述為證據屬適當，依刑事訴訟法第一百五
十九條之五規定具有證據能力，而採為證據，於法難謂無據。而
刑事訴訟法第一百九十六條之一第二項並無準用同法第一百八十
六條至第一百八十九條關於證人具結之規定，是司法警察（官）
並無命犯罪嫌疑人或證人具結之適用，證人或犯罪嫌疑人於警詢
所供未具結，自不生違反具結規定而無證據能力之問題。乙○○
上訴意旨質疑彼等於警詢中之供述未經具結，無證據能力，尚有
誤會。被害人馮衍燕對於第一審判決不服聲請檢察官提起第二審
上訴，法律並無應命具結之規定；另被害人吳慶壽於原審為如乙
○○上訴意旨(三)所載之陳述，係以被害人即告訴人之身分於審判
期日到庭陳述意見，請求發還贓款及勿再傳訊等情，並非以證人
身分，就與待證事實有重要關係之親身知覺、體驗事實陳述。原
審未令其具結，於法亦難認有違。況原判決並未採此部分陳述意
見為斷罪資料，乙○○上訴意旨就此指摘原判決不當，亦難認係
適法上訴第三審之理由。刑法上之共同正犯，雖應就全部犯罪結
果負其責任，但科刑時仍應審酌刑法第五十七條各款情狀，為各
被告量刑輕重之標準，並非必須科以同一之刑。又量刑輕重，係
屬事實審得依職權自由裁量之事項，苟已斟酌刑法第五十七條各
款所列情形而未逾法定刑度，不得遽指為違法。原判決審酌上訴
人等不知依憑己力獲取所需，貪圖私利而參與犯罪，詐騙次數甚
多，所得財物亦甚鉅，造成各被害人財物損失，犯後除乙○○賠
償被害人吳慶壽一萬元外，猶未與其他被害人達成民事和解，乙
○○行為時為法律系學生，其犯罪心態可議，並參酌上訴人等於
原審坦承犯行，以及彼等之素行、智識程度、生活狀況、甲○○
所供其獲利高於乙○○甚多等一切情狀，於法定刑內量處丙○○
有期徒刑三年四月，甲○○有期徒刑二年十月，乙○○有期徒刑
二年，於法並無不合，即不得指為違背法令而為提起第三審上訴
之理由。其餘丙○○、甲○○上訴意旨，並未具體指摘原判決科
刑有何違背法令，單純就科刑輕重為爭執，並請求再寬減其刑，
自非適法上訴第三審之理由。本件上訴人等之上訴均違背法律上
之程式，應予駁回。末查本院既從程序上駁回乙○○之上訴，則
其請求為緩刑之宣告，亦無從審酌，附此敘明。
據上論結，應依刑事訴訟法第三百九十五條前段，判決如主文。
中　　華　　民　　國　九十六　年　　九　　月　二十七　日
                      最高法院刑事第一庭
                          審判長法官  董　明　霈
                                法官  林　茂　雄
                                法官  張　祺　祥
                                法官  呂　永　福
                                法官  洪　文　章
      本件正本證明與原本無異
                                      書  記  官
中　　華　　民　　國　九十六　年　　十　　月    一    日
                                                      Ｋ
